臺灣彰化地方法院民事判決　　　　　　　 94年度訴字第215號
　　原　　　告　丙○○
　　訴訟代理人　方鴻枝律師
　　被　　　告　乙○○
上列當事人間租佃爭議事件，經本院於民國九十四年八月三日言
詞辯論終結，判決如左：
    主      文
被告應協同原告向彰化縣福興鄉公所就原告之被繼承人蘇金欉承
租之彰化縣福興鄉○○段二六九一地號，地目田之耕地，所訂立
三七五租約書（彰化縣福興鄉公所福廈字68號）變更租約登記原
告為承租人。
訴訟費用由被告負擔。
    事實及理由
一、按出租人與承租人間因耕地租佃發生爭議時，應由當地鄉（
    鎮、市、區）公所耕地租佃委員會調解；調解不成立者，應
    由直轄市或縣（市）政府耕地租佃委員會調處；不服調處者
    ，由直轄市或縣（市）政府耕地租佃委員會移送該管司法機
    關，司法機關應即迅予處理，並免收裁判費用。前項爭議案
    件非經調解、調處，不得起訴；經調解、調處成立者，由直
    轄市或縣（市）政府耕地租佃委員會給予書面證明，耕地三
    七五減租條例第二十六條定有明文。查本件耕地租佃爭議，
    業經彰化縣福興鄉公所耕地租佃委員會及彰化縣政府耕地租
    佃委員會分別調解、調處不成立，始由彰化縣政府函送由本
    院審理，揆諸前開規定，自無不合，先予敘明。
二、原告主張：緣坐落彰化縣福興鄉○○段二六九一地號之耕地
    （下稱系爭耕地）為被告所有，而系爭耕地之原承租人為原
    告之胞弟蘇金欉（從母姓），並訂有三七五租約（彰化縣福
    興鄉公所福廈字六八號），然蘇金欉於民國（下同）九十一
    年十二月二十六日死亡，原告為其現耕繼承人（繼承人王阿
    麗、蘇玉封均非現耕繼承人，已依照台灣省耕地租約登記辦
    法第五條第二項規定，出具同意書同意由原告繼承承租權）
    。又原告曾擔任農技團會員，係能自任耕作之人，並為耕作
    之主體，亦即原告自為插秧、收割、除草、灌溉施肥及搬運
    等農事，僅因原告有時接洽苗木買賣，偶而委請訴外人甲○
    ○代為灌溉或雇工施藥，並非全部委由耕作，更無將系爭耕
    地無償讓他人使用，惟經原告於九十二年一、二月間向彰化
    縣福興鄉公所提出三七五租約之耕地承租人名義變更登記，
    卻因被告異議而未登記原告為承租人，爰依民法繼承及台灣
    省耕地租約登記辦法第四條承租人死亡，由現耕繼承人耕作
    者應為租約變更登記之規定，為本件請求等語。並聲明：請
    求判如主文所示。
三、被告則以：依原告久居距系爭土地甚遠之南投縣集集鎮經營
    栽種、買賣木苗事業，及直至系爭租約屆滿逾六個多月，且
    在訴外人蘇佳信無法繼承後之九十二年八月間，始以繼承原
    因提出租約變更登記之申請，顯然原告非系爭耕地之現耕人
    才拖延至原承租人死亡及租約屆滿逾六個多月且在蘇佳信無
    法繼承後才提出繼承申請。另依福興鄉公所九十二年十一月
    四日福鄉民第０九二００一三四六一號函所附「原告（丙○
    ○）九十二年十月廿日回覆函」聲明「．．．耕種期間，現
    耕人（係指丙○○）不克返鄉時，乃拜託表兄甲○○或侄子
    蘇佳信代為巡顧耕地作物，如代為灌水或請人施藥病蟲害防
    治等，．．．」；又前函所附甲○○九十二年十月三十日證
    明書聲明「．．．本人（係指甲○○）只是在作物生長期間
    有時受託代為灌溉稻田或雇工施藥或收割等工作屬實，．．
    ．」，由原告、訴外人甲○○上述切結原告將系爭耕地委由
    訴外人甲○○耕作等事實，足見原告非現自任耕作之繼承人
    ，且被告曾到系爭耕地及蘇金欉生前住所彰化縣福興鄉○○
    村○鄰○○街二號查訪，該住所現為甲○○一家所居住，當
    天甲○○外出旅遊，甲○○妻及其母出面接待，兩人皆表示
    系爭耕地由原承租人及原告無償交由他們耕作云云，依耕地
    三七五減租條例第十六條規定、行政院四十四年十一月二十
    二日台（四四）內字第六七○三號令，承租人以雇工耕作為
    主體者為不能自任耕作；承租人將承租耕地無償與他人使用
    ，為違反原約定之使用方式、內政部五十八年十二月十日台
    （五八）內地字第三四二六九七號函，耕地承租權之繼承以
    能自任耕作之繼承人為限、內政部六十九年二月二十三日台
    （六九）內地字第八六一六號函，耕地承租人之繼承人並未
    耕作該項耕地，原訂之租約如已屆期，可由租約登記機關依
    據事實逕予註銷等解釋函，足認原告不能取得系爭耕地之承
    租權等語置辯。並聲明：（一）請求駁回原告之訴。（二）
    訴訟費用由原告負擔。
四、查系爭耕地為被告所有，該耕地之原承租人為原告之胞弟蘇
    金欉，並訂有三七五租約（彰化縣福興鄉公所福廈字68 號
    ），租期於九十一年十二月三十一日屆滿，然蘇金欉於九十
    一年十二月二十六日死亡，原告與訴外人蘇佳信於九十二年
    一月廿九日向福興鄉公所提出私有耕地租約期滿續訂租約申
    請書、自任耕作切結書，原告續於九十二年七月八日提出耕
    地三七五租約變更登記申請書、蘇金欉之繼承系統圖表、繼
    承人現耕切結書、單方申請理由書、現耕繼承人切結書、承
    租人自任耕作切結書、訴外人王阿麗及蘇玉封之非現耕繼承
    人同意書等情，有被告提出福興鄉公所九十二年八月十三日
    福鄉民字第０九二０００八一五二號函影本一件附卷可憑，
    並有該鄉公所以九十四年六月廿二日福鄉民字第０九四００
    ０六三七七號函暨上揭各項書表及彰化縣私有耕地租約書（
    福廈字六八號）可佐，自堪信原告此部分主張為真實。被告
    所辯原告直至九十二年八月間始提出繼承申請云云與事實不
    符。
五、被告雖另以原告係委由甲○○耕作，未自任耕作等詞置辯，
    惟據原告堅詞否認在卷，且訊之證人甲○○到庭證稱：原告
    在系爭耕地上種植稻子，有時常回來看，只在很忙時才請伊
    幫忙灌溉或代叫代耕隊，相關費用是原告自行支付，原告未
    曾叫伊耕作系爭耕地或繳納地租等語明確（詳九十四年六月
    八日言詞辯論筆錄）。被告復爭執原告、訴外人甲○○已切
    結原告將系爭耕地委由訴外人甲○○耕作等事實云云，惟由
    被告上開引用福興鄉公所九十二年十一月四日福鄉民第０九
    二００一三四六一號函所附原告九十二年十月廿日回覆函及
    訴外人甲○○九十二年十月三十日證明書內容觀之，尚難曲
    解為原告委託訴外人甲○○耕作而未自任耕作；再者，原告
    現雖居住南投縣集集鎮，但目前本省道路建設已臻完善，交
    通便捷，南投縣集集鎮與彰化縣福興鄉之間時程不過一小時
    上下，況依憲法第一百四十六條及憲法增修條文第十條第一
    項發展農業工業化及現代化之意旨，所謂出租人之自任耕作
    ，不以人力親自實施耕作為限，為農業科技化及企業化經營
    之自行耕作或委託代耕者亦屬之（大法官會議釋字第五八０
    號解釋意旨參照），是被告以原告未住居距系爭耕地附近、
    雇工耕作為由指摘原告未自任耕作為辯亦不足採。
六、綜上，原告既係原承租人蘇金欉之惟一現耕繼承人，則其依
    民法繼承及台灣省耕地租約登記辦法第四條承租人死亡，由
    現耕繼承人耕作者應為租約變更登記之規定，請求被告為變
    更租約登記原告為承租人，為有理由，應予准許。
七、負擔訴訟費用之依據：民事訴訟法第七十八條。
中      華      民      國  九十四  年  八  月  十七  日
                            民事第一庭  法  官  簡燕子
右為正本係照原本作成。
如對本判決上訴須於判決送達後廿日內向本院提出上訴狀。
中      華      民      國  九十四  年  八  月  十七  日
                                        書記官  張清秀
